【裁判字號】    99,訴,256
【裁判日期】    991216
【裁判案由】    偽造有價證券
【裁判全文】
臺灣雲林地方法院刑事判決               99年度訴字第256號
公  訴  人  臺灣雲林地方法院檢察署檢察官
被      告  許麗春
指定辯護人  本院公設辯護人許俊雄
上列被告因偽造有價證券案件，經檢察官提起公訴（98年度偵字
第1515號），本院判決如下：
    主  文
許麗春犯偽造有價證券罪，處有期徒刑年壹月，偽造如附表編
號一所示之本票壹張，其中偽造「林耀庭」名義為發票人部分沒
收；又犯偽造有價證券罪，處有期徒刑年壹月，偽造如附表編
號二所示之本票壹張，其中偽造「林耀庭」名義為發票人部分沒
收。應執行有期徒刑年陸月，偽造如附表所示之本票貳張，其
中偽造「林耀庭」名義為發票人部分均沒收。
    事  實
一、許麗春因急需借款周轉，乃於民國96年4 月30日，在雲林縣
    虎尾鎮○○路肯德基速食店旁某服飾店內，向鍾武宏借款新
    臺幣（下同）600,000 元，且當場簽發票據號碼TH039181號
    、發票日96年4 月30日、到期日96年5 月30日、面額600,00
    0 元、發票人許麗春之本票1 紙欲供擔保。惟鍾武宏要求須
    由許麗春任職之址設雲林縣虎尾鎮○○路○ 段428 號安安婦
    兒聯合診所（下稱安安聯合診所）負責人林耀庭擔任共同發
    票人，始同意借款。詎許麗春為期能順利借得款項，竟基於
    意圖供行使之用而偽造有價證券之犯意，立即返回上開診所
    ，未經林耀庭之同意即擅持置放在門診掛號櫃檯之「院長林
    耀庭」職章，在上開本票之發票人欄位上盜蓋「院長林耀庭
    」印文，而偽造林耀庭為共同發票人之本票1 張。嗣於偽造
    完畢後，再趕返上開服飾店，將上開本票持交鍾武宏而行使
    之。鍾武宏於收受供擔保之本票後，始依約定給付借款。
二、許麗春於96年5 月2 日，在上開服飾店內，再度向鍾武宏借
    款3,000,000 元，並當場簽發票據號碼TH039186號、發票日
    96年5 月2 日、到期日96年6 月2 日、面額3,000,000 元、
    發票人許麗春之本票1 紙欲供擔保。惟鍾武宏仍要求林耀庭
    須擔任共同發票人，始同意借款。詎許麗春為順利借得款項
    ，再次基於意圖供行使之用而偽造有價證券之犯意，未經林
    耀庭之同意，於同日在安安聯合診所內，先在該本票之發票
    人欄，以不同字跡偽造「林耀庭」之署名1 枚及填寫安安聯
    合診所之地址，復擅持上開置放在安安診所門診掛號櫃檯之
    「院長林耀庭」職章，在該本票之「發票人欄」盜蓋「院長
    林耀庭」印文1 枚，而偽造林耀庭為共同發票人之本票1 張
    。嗣於偽造完畢後，再返回前開服飾店，將該本票持交鍾武
    宏而行使之。嗣鍾武宏於收受上開本票後，依雙方約定匯款
    至許麗春向林耀庭配偶李芳華借用之臺灣土地銀行股份有限
    公司虎尾分行帳戶（帳號0000000000000 號、戶名「安安婦
    兒聯合診所」，下稱土地銀行帳戶）內，許麗春再將該筆款
    項提領使用。
三、案經鍾武宏訴由臺灣雲林地方法院檢察署檢察官偵查起訴。
    理  由
壹、證據能力：
    按被告以外之人（包括證人、鑑定人、告訴人、被害人及共
    同被告等）於審判外之陳述雖不符刑事訴訟法第159 條之1
    至之4 等4 條之規定，而經當事人於審判程序同意作為證據
    ，法院審酌該言詞陳述或書面陳述作成時之情況，認為適當
    者，亦得為證據；當事人、代理人或辯護人於法院調查證據
    時，知有刑事訴訟法第159 條第1 項不得為證據之情形，而
    未於言詞辯論終結前聲明異議者，視為有前項之同意，同法
    第159 條之5 定有明文。立法意旨在於傳聞證據未經當事人
    之反對詰問予以核實，原則上先予排除。惟若當事人已放棄
    反對詰問權，於審判程序中表明同意該等傳聞證據可作為證
    據；或於言詞辯論終結前未聲明異議，基於尊重當事人對傳
    聞證據之處分權，及證據資料愈豐富，愈有助於真實發見之
    理念，且強化言詞辯論主義，使訴訟程序得以順暢進行，上
    開傳聞證據亦均具有證據能力。查檢察官、被告許麗春對於
    本案卷內供述證據，並未就有合於刑事訴訟法第159 條第1
    項不得為證據之情形於本院言詞辯論終結前聲明異議，且相
    關證據資料亦經本院於審理期日逐一提示、朗讀，並告以要
    旨，本院復審酌相關供述證據筆錄製成、文書卷證資料取得
    ，並無證據顯示有何違背程式規定情事，依據上述之說明，
    均應具有證據能力。
貳、實體部分：
一、上揭犯罪事實，迭據被告許麗春坦承不諱（見偵卷第40頁、
    本院97年度簡上字第559 號民事二審卷第29頁至第32頁、本
    院卷第23頁至第24頁、第32頁反面、第78頁反面、第100 頁
    反面），核與證人即告訴人鍾武宏之指訴及證人即被害人林
    耀庭證述之情節相符（見偵卷第28頁至第30頁、第36頁、本
    院97年度虎簡字第89號民事一審卷第10頁反面至第11頁、本
    院97年度簡上字第559 號民事二審卷第20頁至第23頁、第31
    頁至第32頁、本院卷第24頁），並有附表所示之本票2 張（
    見偵卷第4 頁、第33頁至第34頁）、國內匯款申請書（代收
    入傳票）、土地銀行帳戶存摺封面、存摺類取款憑條影本各
    1 紙；臺灣土地銀行虎尾分行97年6 月11日虎存字第097001
    0038號函覆之開戶資料、法務部調查局97年6 月6 日調科貳
    字第09700226610 號鑑定書影本各1 份在卷可按（見偵卷第
    37頁、第38頁、第39頁、本院97年度虎簡字第89號民事一審
    卷第24頁至第31頁、第22頁至第23頁），足認被告之任意性
    自白與犯罪事實相符，事證明確，被告之犯行堪以認定。至
    被告雖辯稱：係當著告訴人鍾武宏的面偽造被害人林耀庭之
    簽名筆跡等語（見本院卷第101 頁正反面），惟業據告訴人
    鍾武宏否認在卷（見本院卷第109 頁反面、第110 頁），而
    查被告盜蓋被害人林耀庭印章之地點既在安安聯合診所內，
    衡於常情，其偽造被害人林耀庭之簽名，亦當一併為之，以
    求便利。如於他處偽造簽名，復又另至安安聯合診所內盜用
    印章，非僅無益於已完成之偽造發票人行為，亦多勞費，再
    查被告亦未提出其他證據，足資佐證其確係於告訴人鍾武宏
    之面前偽造被害人林耀庭之簽名，是其辯稱係於告訴人鍾武
    強之面前偽造被害人林耀庭之簽名一情，尚無可採，應認定
    被告偽造被害人林耀庭簽名之地點亦在安安聯合診所內，較
    合常情，附此敘明。
二、論罪科刑：
  (一)按本票可以流通市面，為有價證券（最高法院31年上字第40
    9 號判例意旨參照）。又按意圖供行使之用而偽造有價證券
    ，並於偽造後復持以行使者，其行使之輕行為，應為偽造之
    重行為所吸收，僅論以較重之偽造有價證券罪（最高法院31
    年上字第88號判例、91年度臺上字第6737號判決意旨參照）
    。核被告所為，係犯刑法第201 條第1 項之意圖供行使之用
    ，而偽造有價證券罪。被告盜蓋印文、偽造署名均係偽造有
    價證券之階段行為；又被告偽造本票後進而行使該偽造本票
    之行為，因行使之輕度行為已為偽造之重度行為所吸收，均
    不另論罪，故僅論以偽造有價證券罪。又被告自承：96年4
    月30日係因為伊欠別人錢，所以向鍾武宏借錢；後來96年5
    月2 日當天又有另外1 個地下錢莊業者打來跟伊逼債，伊才
    又向鍾武宏借錢等語（見偵卷第40頁），顯見被告前後2 次
    偽造有價證券之行為時間不同，起意原因相異，其犯意各別
    ，行為互殊，應予分論併罰。
  (二)爰審酌被告偽造有價證券之行為，對社會經濟及商業交易秩
    序造成危害，且被告自承在安安聯合診所擔任行政工作長達
    17、18年，深受被害人林耀庭照顧等情（見本院卷第107 頁
    正反面），竟冒用被害人林耀庭之名義而為本件之犯行，使
    被害人林耀庭因此遭告訴人鍾武宏索償，而需另案提起確認
    本票債權不存在之民事訴訟，對被害人林耀庭及告訴人鍾武
    宏均造成莫大之困擾，實屬不該，惟衡酌其犯後尚能坦承犯
    行，態度良好，節省有限之司法資源，且其行使偽造有價證
    券之行為，並未實際造成被害人林耀庭金錢上之損失，並連
    同其他欠款業已償還告訴人鍾武宏至少518 萬元，有京城商
    業銀行崙背分行99年8 月11日（99）京城崙分字第110 號函
    覆之告訴人鍾武宏存款交易明細表1 份附卷可考（見本院卷
    第39頁至第62頁），又告訴人鍾武宏主張被告仍積欠其約百
    餘萬元，及被告無犯罪前科，有臺灣高等法院被告前案紀錄
    表在卷可稽，素行良好，並參酌其業已離婚、育有就讀國中
    及國小五年級之子女2 人需撫養、學歷為高中畢業（見本院
    卷第106 頁正反面、第107 頁反面），且患有憂鬱症（見本
    卷第82頁正反面），及被告於本件偽造之本票2 張上亦同時
    簽署自己之姓名及地址，可認被告並無全然逃避債務之意，
    僅因一時失慮欠周，而罹刑罰，其犯行相較專以行使偽造有
    價證券而得利之徒惡性為輕，被害人林耀庭亦當庭表示請求
    對被告從寬量刑等一切情狀（見本院卷第109 頁），量處如
    主文所示之刑。
  (三)公設辯護人雖為被告辯護稱：告訴人鍾武宏係地下錢莊，被
    告係受到告訴人鍾武宏之教唆，本件有情輕法重之情形，請
    求依刑法第59條酌減被告之刑度等語（見本院卷第110 頁反
    面、本院公設辯護人99年度辯字第98號辯護書）。惟查被告
    自承於安安聯合診所擔任行政工作已達17、18年，且被告亦
    有高中畢業之學歷，已如前述，參之被告復於本院審理時坦
    承：伊知道在票據上蓋章表示是發票人、蓋別人的章是不對
    的等詞（見本院卷第105 頁反面、第106 頁），可見被告並
    非沒有社會經驗及智識之人。再者，被告雖辯稱：鍾武宏有
    預扣利息，且其亦有以現金清償鍾武宏約一百萬元等語（見
    本院卷第79頁、第101 頁反面、第102 頁反面），惟告訴人
    鍾武宏堅稱：其借貸被告如犯罪事實欄所示之款項均尚未收
    取利息、被告目前仍積欠一百餘萬元等語（見本院卷第110
    頁正反面），而查被告亦未能提出其他支付上揭款項或告訴
    人鍾武宏已有收取利息之憑據，復查被告亦係出於自由意志
    選擇向告訴人鍾武宏借款及偽造附表所示之有價證券，且被
    告偽造之有價證券金額高達3,600,000 元，及被告尚未能獲
    取告訴人鍾武宏之原諒或與告訴人鍾武宏達成和解，是本院
    審酌上開情狀，認被告犯罪之情狀在客觀上尚不足以引起一
    般同情，爰不依刑法第59條予以酌量減輕其刑，併此敘明。
    至告訴人鍾武宏是否涉及教唆被告為本件犯行或涉犯重利之
    罪嫌，應由檢察官另行偵辦，同此敘明。
  (四)沒收部分：
    按票據之偽造或票據上簽名之偽造，不影響於真正簽名之效
    力，票據法第15條定有明文。又按偽造之本票固應依刑法第
    205 條規定宣告沒收，惟如發票人有2 人以上，其中僅部分
    發票人係偽造，對於真正發票人部分並非無效，自不得沒收
    ，而票據權利之行使與票據本身不能分離，於此情形法院為
    沒收之宣告時，僅諭知偽造部分（即偽造發票人部分）沒收
    即可，不得將該紙票據全部宣告沒收，剝奪合法持有人對於
    真正發票人之權利；偽造有價證券上所偽造之印文或署押，
    係屬偽造有價證券之一部分，已因偽造有價證券之沒收而包
    括在內，自不應重為沒收之諭知（最高法院93年度臺上字第
    2811號、89年度臺上字第3757號判決參照）。經查，本案如
    附表所示之本票2 張既僅被告冒用「林耀庭」為發票人之部
    分係偽造，發票人許麗春部分並非偽造，則依上開說明，本
    院自僅諭知該偽造部分沒收即可，而不得將該2 張本票全部
    宣告沒收。至該2 張本票上盜蓋「院長林耀庭」之印文各1
    枚，因該印章確實屬於被害人林耀庭所有，其印文並非偽造
    ，不得沒收；至於附表編號二本票上偽造「林耀庭」之署押
    1 枚，屬偽造有價證券之一部，已因該部分偽造本票之沒收
    而包括在內，即不再另依刑法第219 條規定，重為沒收之諭
    知。又上開2 張本票乃屬告訴人鍾武宏所有，被告縱為發票
    人，惟對該2 張本票並無所有權，故自不在刑法第38條第1
    項第2 、3 款所規定得沒收之列，併此敘明。
據上論斷，應依刑事訴訟法第299 條第1 項前段、刑法第201 條
第1 項、第51條第5 款、第205 條，刑法施行法第1 條之1 第1
項、第2項前段，判決如主文。
本案經檢察官江柏青到庭執行職務。
中    華    民    國    99    年    12    月    16    日
                  刑事第五庭    審判長法  官  吳基華
                                      法  官  張文俊
                                      法  官  段奇琬
以上正本證明與原本無異。
如不服本判決應於收受判決後10日內向本院提出上訴書狀，並應
敘述具體理由；其未敘述上訴理由者，應於上訴期間屆滿後20日
內向本院補提理由書（均須按他造當事人之人數附繕本）。「切
勿逕送上級法院」。
告訴人或被害人對於本判決如有不服，而請求檢察官上訴者，其
上訴期間之計算以檢察官收受判決正本之日期為準。
                                      書記官  高培馨
中    華    民    國    99    年    12    月    16    日
附錄本件論罪科刑法條全文：
中華民國刑法第201條
（有價證券之偽造變造與行使罪）
意圖供行使之用，而偽造、變造公債票、公司股票或其他有價證
券者，處3 年以上 10 年以下有期徒刑，得併科 3 千元以下罰
金。
行使偽造、變造之公債票、公司股票或其他有價證券，或意圖供
行使之用，而收集或交付於人者，處1 年以上7 年以下有期徒刑
，得併科3 千元以下罰金。
附表：
 ┌──┬────┬───────┬───────┬────────┬────────┐
 │編號│本票號碼│面額（新臺幣）│發票日/到期日 │票載發票人      │應予沒收部分    │
 │    │        │              │              │                │                │
 ├──┼────┼───────┼───────┼────────┼────────┤
 │ 一 │TH039181│600,000元     │發票日：96年4 │許麗春、林耀庭  │其中偽造「林耀庭│
 │    │號      │              │月30日        │                │」名義為發票人部│
 │    │        │              │              │                │分              │
 │    │        │              │到期日：96年5 │                │                │
 │    │        │              │月30日        │                │                │
 ├──┼────┼───────┼───────┼────────┼────────┤
 │ 二 │TH039186│3,000,000元   │發票日：96年5 │許麗春、林耀庭  │其中偽造「林耀庭│
 │    │號      │              │月2日         │                │」名義為發票人部│
 │    │        │              │              │                │分              │
 │    │        │              │到期日：96年6 │                │                │
 │    │        │              │月2日         │                │                │
 └──┴────┴───────┴───────┴────────┴────────┘

司法院資訊處製作；財團法人民間司法改革基金會備份。
